ACORDAO-COMPLETO-2367761

ACÓRDÃO 8870/2019 ATA 32/2019 - PRIMEIRA CÂMARA

VISTOS, relatados e discutidos estes autos de tomada de contas especial instaurada pelo Fundo Nacional de Desenvolvimento da Educação (FNDE) em desfavor do Sr. Ramon Gonzalez Miranda, ex-prefeito do município de Mairi/BA, gestão 1997-2000, relativa aos recursos transferidos no âmbito do Programa Nacional de Alimentação Escolar (Pnae) , exercício 1999.
ACORDAM os ministros do Tribunal de Contas da União, reunidos em sessão da 1ª Câmara, ante as razões expostas pelo relator, em:
9.1. rejeitar as alegações de defesa do Sr. Ramon Gonzalez Miranda;
9.2. julgar irregulares, com fundamento nos arts. 1º, I, 16, III, “c”, da Lei 8.443/1992 c/c os arts. 19 e 23, III, da mesma lei e com arts. 1º, I, e 209, III, 210 e 214, III, do RI/TCU, as contas do Sr. Ramon Gonzalez Miranda e condená-lo ao pagamento das quantias a seguir especificadas, com a fixação do prazo de 15 (quinze) dias, a contar da notificação, para que comprove, perante este Tribunal (art. 214, III, “a”, do RI/TCU) , o recolhimento da dívida aos cofres do Fundo Nacional de Desenvolvimento da Educação (FNDE) , atualizada monetariamente e acrescida dos juros de mora, calculados a partir das datas discriminadas até a data do recolhimento, na forma prevista na legislação em vigor:
	Data da ocorrência
	Valor do débito (R$) 

	29/3/1999
	337,50

	7/6/1999
	6.223,20

	8/6/1999
	2.915,14

	8/6/1999
	7.237,00

	11/6/1999
	7.770,00

	15/9/1999
	10.803,98

	1/10/1999
	12.099,00

	29/10/1999
	298,50

	10/11/1999
	9.821,80

	25/11/1999
	7.000,00

	1/12/1999
	9.325,74

	3/12/1999
	1.200,00

	21/12/1999
	518,00

9.3. autorizar, desde logo, nos termos do art. 28, II, da Lei 8.443/1992, a cobrança judicial das dívidas, caso não atendidas as notificações;
9.4. em atendimento ao disposto no § 3º do art. 16 da Lei 8.443/1992, encaminhar cópia da presente deliberação à Procuradoria da República no Estado da Bahia.

Tomada de contas especial instaurada em razão de não comprovação da regular aplicação dos recursos repassados para atendimento ao Programa Nacional de Alimentação Escolar (PNAE), exercício 1999.

Primeira Câmara

Município de Mairi/BA.

3. Interessado/Responsável:
3.1. Interessado: Fundo Nacional de Desenvolvimento da Educação (FNDE)
3.2. Responsável: Ramon Gonzalez Miranda (XXX.093.065-XX).

13.1. Ministros presentes: Walton Alencar Rodrigues (Presidente), Benjamin Zymler, Bruno Dantas e Vital do Rêgo.
13.2. Ministros-Substitutos presentes: Augusto Sherman Cavalcanti e Weder de Oliveira (Relator).

WEDER DE OLIVEIRA

Reproduzo a seguir a instrução da Secex-TCE inserta à peça 55 dos presentes autos:
“INTRODUÇÃO
Trata-se de Tomada de Contas Especial instaurada pelo Fundo Nacional de Desenvolvimento da Educação (FNDE) , em desfavor do Sr. Ramon Gonzalez Miranda (CPF XXX.093.065-XX) , exprefeito municipal de Mairi/BA, gestão 1997-2000, em razão da impugnação parcial de despesas realizadas com os recursos repassados ao Município de Mairi/BA, à conta do Programa Nacional de Alimentação Escolar (PNAE) - Exercício 1999.
HISTÓRICO
2.	Os recursos repassados pelo FNDE ao município de Mairi/BA, no âmbito do Programa Nacional de Alimentação Escolar (PNAE) - Exercício 1999, totalizaram R$ 98.217,67 (peça 32, p. 1) , repassados por meio de dez ordens bancárias, sendo a primeira a 1999OB015366, no valor de R$ 7.366,00, de 2/3/1999, e a última a 1999OB032655, no valor de R$ 9.821,80, de 21/12/1999. O prazo para a prestação de contas tinha seu termo final em 28/2/2001 (peça 32, p. 2) .
3.	A Prefeitura Municipal de Mairi/BA apresentou a prestação de contas dos recursos repassados à conta do PNAE, exercício de 1999, por meio do Ofício 78/2001, em data não registrada no ofício de encaminhamento, tendo sido aprovadas com base no Parecer FNDE/DIROF/GECAP/DIPRA/PC/1999/PNAE 2332/2002 (peça 6) . 
4.	Após a aprovação das contas, contudo, em virtude de fiscalização in loco promovida pela Auditoria Interna do FNDE (Audit) , cujas constatações estão registradas no Relatório de Auditoria 649/2001, de 31/1/2002 (peça 7) , solicitou-se ao responsável a apresentação de documentos comprobatórios das despesas realizadas com os recursos recebidos à conta do programa, no exercício considerado, além de justificativas quanto à utilização do saldo exercício do ano anterior no objeto do programa, ou, alternativamente, procedesse à devolução dos valores recebidos ao FNDE. 
5.	O FNDE encaminhou os ofícios 397 e 398/2002/FNDE/AUDIT/DIATA (peça 8) , ambos de 18/2/2002, à Prefeitura Municipal Mairi/BA e ao ex-prefeito, Sr. Ramon González Miranda, respectivamente, para conhecimento e solicitando atendimento às diligências no prazo de trinta dias. Em resposta ao ofício, ex-Prefeito encaminhou o Ofício s/n, de 13/3/2002 (peça 9) , apresentando diversos documentos, os quais foram analisados, sendo emitido o Parecer 178/2002/FNDE/Audit/Divap (peça 11) que concluía pela falta de cumprimento das exigências constantes do Relatório de Inspeção 649/2001. 
6.	Emulado por nova diligência, o responsável encaminhou toda a documentação, em original, relativa à execução do Programa PNAE/1999, conforme Ofício s/n, de 31/7/2002 (peças 13-16) . Apresentou também justificativas quanto à utilização do saldo do Convênio de 1998, gasto em 1999. Da análise dessa documentação, foi emitido o Parecer 333/2003-Divap/Audit/FNDE/MEC (peça 17) , de 20/5/2003, constando que as diligências foram atendidas de forma satisfatória. Os autos foram arquivados.
7.	Após o arquivamento dos autos, sobreveio o Relatório de Investigação Fiscal - Sefaz/BA 1083/2004, da lavra da Superintendência de Administração Tributária do Estado da Bahia (peça 18) , relatando a inidoneidade de documentos fiscais apresentados pela Prefeitura, como comprovantes de execução de despesa à conta do PNAE/1999, bem como denúncia da Câmara Municipal de Vereadores de Mairi/BA, por meio do Ofício 56/2004, de 14/7/2004, (peça 19) , apontando irregularidades na execução do Programa, tais como, aquisição de produtos diversos à finalidade do programa, simulação de licitação, realização de despesas com amparo em notas inidôneas, inclusive emitidas por empresas ‘fantasmas’, totalizando um dispêndio irregular no valor de R$ 75.549,86. 
8.	O Ofício 22/2004-FNDE/DIROF/GECAP/DIPRA, de 17/1/2005 (peça 20) , foi encaminhado ao responsável, informando sobre as irregularidades denunciadas pela Câmara Municipal de Vereadores de Mairi-BA por meio do Ofício 056/2004 do Gabinete da Presidência (peça 20) . Tal ofício foi devidamente recebido em 24/1/2005 conforme Aviso de Recebimento (peça 21, p. 1) , onde se conclui que o responsável foi notificado sobre as irregularidades pela autoridade administrativa competente. Diante da ausência de manifestação, os autos foram encaminhados à Auditoria Interna do FNDE (Audit) para análise e pronunciamento quanto às denúncias.
9.	A auditoria interna do FNDE concluiu em seu Parecer 25/2012-DIVAP/COORI/AUDIT/FNDE/MEC, de 24/2/2012 (peça 22) que a Coordenação-Geral deveria prosseguir com as diligências e, após esgotadas as tentativas, instaurar a Tomada de Contas Especial em vista das presentes denúncias de irregularidades.
10.	O Parecer 49/2012–DAESP/COPRA/CGCAP/DIFIN/FNDE/MEC (peça 23) , de desaprovação e aprovação parcial das contas, declarou restar o débito no valor de R$ 75.549,86, decorrente das irregularidades relatadas pela Câmara Municipal de Mairi/BA e Superintendência de Administração Tributária do Estado da Bahia, conforme quadro abaixo, tornando sem efeito o Parecer de aprovação 2332/2002 (peça 6) , de 23/12/2002, onde as datas empregadas correspondem àquelas informadas na relação de pagamentos fornecida pelo próprio responsável, na falta de critério mais preciso, conforme esclarecido pelo tomador de contas (peça 32, p. 7) : 
	Data-Base
	Irregularidades na execução/comprovação da execução dos recursos
	Valor (R$) 

	29/3/1999
	Gás adquirido com recursos do Programa 
	337,50

	7/6/1999
	Nota fiscal sem carimbo TCM, impossibilitando o atesto 
	6.223,20

	8/6/1999
	Combustível adquirido com recursos do Programa 
	2.915,14

	8/6/1999
	Nota fiscal não original, sem carimbo TCM, impossibilitando atesto. 
	7.237,00

	11/6/1999
	Nota fiscal não original, sem carimbo TCM, impossibilitando atesto 
	7.770,00

	15/9/1999
	Licitação forjada. Empresa cancelada desde 1998 (Comercial Puma) 
	10.803,98

	1º/10/1999
	Nota fria. Empresa cancelada 
	12.099,00

	29/10/1999
	Gás adquirido com recursos do Programa 
	298,50

	10/11/1999
	Licitação forjada. Empresa fantasma 
	9.821,80

	25/11/1999
	Empresa ‘baixada’ em 28/9/1999 e NF emitida em 15/11/1999 
	7.000,00

	1º/12/1999
	Licitação forjada. Empresa cancelada desde 1998 (Comercial Puma) 
	9.325,74

	3/12/1999
	Combustível adquirido com recursos do Programa 
	1.200,00

	21/12/1999
	Gás adquirido com recursos do Programa
	518,00

	Total
	75.549,86

11.	Destaque-se que a última parcela impugnada tem como data referencial a última ordem bancária emitida. 
12.	Com base nas irregularidades narradas, extraídas de elementos contidos no Relatório de Inspeção da Auditoria do FNDE 649/2001 (peça 7) e posteriormente no Relatório de Investigação Fiscal - Sefaz/BA 1083, de 25/05/2004 (peça 18) , corroborados nos termos das denúncias proferidas pela Câmara Municipal dos Vereadores de Mairi/BA (peça 18) , foi instaurada a tomada de contas especial, cujo relatório, de número 268/2017 (peça 32) foi corroborado pelas instâncias subsequentes do controle interno (peças 33-35) , manifestações das quais tomou ciência a autoridade ministerial (peça 36) .
13.	Em intervenção inicial nos autos, a SECEX-TCE, em pareceres convergentes (peças 39-41) , após atestar a presença no processo dos pressupostos de constituição e de procedibilidade previstos nos dispositivos legais e regulamentares aplicáveis, em especial a Instrução Normativa TCU 71/2012, com a redação estipulada pela Instrução Normativa TCU 76/2016, aquiesceu ao entendimento do órgão repassador, e, com fulcro em delegação de competência do ilustre relator deste feito, Ministro Substituto Weder de Oliveira, promoveu a citação do responsável, nos termos do art. 1º, inc. III da Portaria-MINS-WDO 7, de 1/7/2014, nos seguintes termos: 
a)     realizar a citação do Sr.  Sr. Ramon Gonzalez Miranda, exprefeito municipal de Mairi/BA, gestão 1997-2000, com fundamento nos arts. 10, § 1º, e 12, inciso II, da Lei 8.443/1992, c/c o art. 202, inciso II, §1º, do Regimento Interno do TCU, para que, no prazo de quinze dias, a contar do recebimento do ofício citatório, apresente alegações de defesa quanto à ocorrência abaixo indicada, em razão da conduta especificada, e/ou recolha, aos cofres do Fundo Nacional de Desenvolvimento da Educação, as importâncias abaixo indicadas, atualizadas monetariamente a partir das respectivas datas até o efetivo recolhimento, abatendo-se, na oportunidade, as quantias eventualmente ressarcidas, na forma da legislação em vigor:
	29/3/1999
	337,50

	7/6/1999
	6.223,20

	8/6/1999
	2.915,14

	8/6/1999
	7.237,00

	11/6/1999
	7.770,00

	15/9/1999
	10.803,98

	1º/10/1999
	12.099,00

	29/10/1999
	298,50

	10/11/1999
	9.821,80

	25/11/1999
	7.000,00

	1/12/1999
	9.325,74

	3/12/1999
	1.200,00

	21/12/1999
	518,00

Valor atualizado do débito em 5/6/2018: 244.798,37 (peça 38) 
Ocorrência: não comprovação da boa e regular aplicação dos recursos federais repassados ao município, no âmbito do PNAE/1999, caracterizada pelas impugnações decorrentes das irregularidades constatadas no Relatório de Investigação Fiscal - SEFAZ/BA n° 1083, de 25/05/2004, corroborados nos termos das denúncias proferidas pela Câmara Municipal dos Vereadores de Mairi/BA, tais como aquisição de produtos diversos à finalidade do programa, forjamento de licitação, notas inidôneas e notas  emitidas por empresas ‘fantasmas’, totalizando um dispêndio irregular no valor original de R$ 75.549,86.
Responsável: Ramon Gonzalez Miranda, exprefeito municipal de Mairi/BA, gestão 1997-2000;
Conduta: não comprovação da boa e regular aplicação dos recursos federais repassados ao município de Mairi-BA, por força do Programa Nacional de Alimentação Escolar (PNAE) - Exercício 1999, caracterizada pelas impugnações decorrentes das irregularidades constatadas no Relatório de Investigação Fiscal - SEFAZ/BA n° 1083, de 25/05/2004, corroborados nos termos das denúncias proferidas pela Câmara Municipal dos Vereadores de Mairi/BA, em especial nos itens de 1 a 13 do Ofício 056/2004 do Gabinete da Presidência da Câmara Municipal de Vereadores de Mairi-BA (item 11 desta instrução) .
Dispositivos violados: art. 37, caput, c/c o art. 70, parágrafo único, da Constituição da República Federativa do Brasil; art. 93, do Decreto-lei 200/1967; art. 66, do Decreto 93.872/1986; art. 10, VII, da Resolução FNDE/CD 15/2000 e Lei 8.666/93;
Evidências: Relatório de Investigação Fiscal - Sefaz/BA 1.083/2004 (peça 18) ; Ofício 056/2004 do Gabinete da Presidência da Câmara Municipal de Vereadores de Mairi-BA (peça 19) ; Relatório de TCE 268/2017 - Direc/Cotce/CGCap/Difin-FNDE/MEC; 
14.	O expediente citatório (peça 42) foi encaminhado ao endereço constante da base de dados do cadastro de pessoas físicas da Secretaria da Receita Federal (peça 37) , tendo sido devolvido sob a rubrica ‘não procurado’ (peça 43) . 
15.	Houve reenvio do expediente (peça 46-47) , desta feita a endereços alternativos, coligidos por meio de pesquisa (peça 45) , cujas entregas foram empreendidas com sucesso (peças 48-49) . 
16.	Em resposta ao chamamento, o responsável constituiu advogados (peça 50) e apresentou defesas por meio de expedientes idênticos (peças 51 e 53-54) , variando somente a documentação anexa.   
EXAME TÉCNICO
17.	Os articulados de defesa, nominados como ‘recurso de reconsideração’, materialmente semelhantes no libelo contestatório (peça 51 e 53-54) , razão pela qual será referido doravante pelo singular, pode ser condensado nos seguintes substratos, que serão analisados em seguida, de forma individualizada, sem prejuízo de agrupamento quando a concisão textual ou a vinculação argumentativa assim o justificarem: 
17.1	O objeto do convênio (sic) foi cumprido, pois os recursos foram efetivamente aplicados nas escolas, para atendimento aos estudantes;
17.2	A prestação de contas foi devidamente apresentada e aprovada pelo FNDE, após o atendimento satisfatório de todas as diligências promovidas pela autarquia, inexistindo inadimplência do município em relação ao FNDE;
17.3	A condenação em débito viola os princípios da razoabilidade e da proporcionalidade, somente sendo possível diante de enriquecimento ilícito, desvio de finalidade, dano ou existência de dolo ou culpa por parte do gestor, o que não haveria ocorrido;
17.4	O FNDE haveria reconhecido, no relatório de auditoria de sua lavra, que a execução do programa cumpriu os seus objetivos;
17.5	As prestações de contas do ex-Prefeito foram aprovadas pelo legislativo municipal e também pelo Tribunal de Contas dos Municípios da Bahia, em todos os anos de sua gestão, não se podendo falar em prática de ato ímprobo;
17.6	Tendo em vista a aprovação das contas pelo FNDE, não é possível entender como a autarquia trata de reprova-las, vinte anos depois; 
17.7	Faz referência ao julgamento do Recurso Especial 308.006/RS pelo STJ, que teria declarado a prescrição de cobrança de multa administrativa aplicada pelo Banco Central do Brasil a ex-dirigente, após o transcurso do quinquênio instituído pelo art. 1º da lei 9.873/99; 
17.8	As informações constantes da citação estariam desencontradas, pois a auditoria promovida pelo FNDE referia-se aos exercícios de 1997 a 2000; 
17.9	O item 5 da página 7 da notificação recebida traz informação inverídica, pois não houve omissão de apresentação de prestação de contas; 
17.10	Haveria não apenas a prescrição da pretensão de inquinar as contas do defendente, mas também decadência de tal direito, diante do transcurso de 20 anos desde a época dos fatos.
18.	Arrolados os argumentos expendidos pela defesa, inicia-se sua apreciação. 
Cumprimento dos objetivos do programa
19.	Isoladamente, essa constatação, mesmo que hipoteticamente verdadeira, não implica necessariamente a aprovação das contas. Os motivos para esse desfecho eventual são diversos, tais como locupletamento do gestor, desvio de finalidade, realização plena do objeto com recursos diversos, isto é, falta de comprovação do nexo de causalidade entre os recursos liberados e as despesas efetuadas para a consecução do objeto, dentre outros. 
20.	A respeito do nexo de causalidade, deve ser ressaltado que, para comprovar a boa e regular aplicação de recursos públicos transferidos por força de convênios celebrados com a União, não basta a simples apresentação da prestação de contas dos recursos geridos. É imprescindível que o responsável evidencie, por meio de documentos idôneos, que o objeto foi efetivamente executado com os valores recebidos. Tal evidenciação só se dá mediante inequívoca comprovação da existência de nexo de causalidade entre a fonte de receita e os gastos para consecução do objeto do ajuste. Assim, é imperioso que, com os documentos apresentados com vistas a comprovar o bom emprego dos valores públicos, seja possível constatar que eles foram efetivamente utilizados no objeto pactuado, de acordo com os normativos legais e regulamentares vigentes (Acórdão 6098/2017-TCU-Primeira Câmara) .
21.	Mesmo assim, no caso concreto, é assertiva que não encontra respaldo nos autos, que registram evidências no sentido contrário. O Relatório de Inspeção do FNDE 649/2001, efetuado in loco pela autarquia, aponta ocorrências tais como ausência de documentação de controle, como as guias de recebimento firmadas pelas escolas, insuficiência da quantidade – ou mesmo inexistência - de gêneros distribuídos, além de falta de qualidade, de diversificação e de aceitação da merenda. 
22.	Diminuta, portanto, a credibilidade da assertiva do responsável, diante desse quadro probatório. 
Aprovação da prestação de contas pelo FNDE, pelo Legislativo local e TCM-BA
23.	É bastante difícil empreender uma fiscalização centralizada altamente eficiente sobre as verbas federais repassadas a estados e municípios. O modelo brasileiro de repartição das receitas tributárias é bastante centralizado na União, tornando uma necessidade a execução do orçamento, especialmente quanto às políticas públicas sociais, mediante descentralização dos recursos às unidades federadas e municípios. 
24.	Com 27 unidades federadas e mais de 5000 municípios atendidos, a máquina governamental federal não detém capacidade para o controle da aplicação dessas verbas no nível de segurança desejável. 
25.	A solução, sabidamente paliativa, repousa na simplificação das prestações de contas, especialmente nas transferências automáticas nas áreas de educação, saúde e assistência social. Conta-se, inclusive, com o fomento de uma cultura de controle social, de que é expressão mais ativa o conjunto de órgãos colegiados representativos da sociedade, que se encarregam de fiscalizar e se pronunciar sobre a aplicação desses recursos. 
26.	Faz-se aquilo que é viável, e a analogia com um ‘iceberg’, a despeito de constituir já um lugar comum, tem propriedade inegável, pois somente uma pequena quantidade das disfunções é descoberta.   
27.	No caso do FNDE, onde as prestações de contas são singelas apresentações de relatórios ou demonstrativos sintéticos, é de se esperar que, formalmente coerentes, esses minúsculos acervos sejam corriqueiramente aprovados, sob condição resolutiva da superveniência de elementos que infirmem suas conclusões, os quais, quase que invariavelmente, originam-se de ações de controle interno ou externo ou de polícia judiciária. 
28.	Não é outro o caso em comento, onde procedimentos de fiscalização da administração tributária do Estado da Bahia permitiram acostar aos autos evidências de que a  regularidade formal das contas apresentadas não retratavam a realidade fática.
29.	As mesmas conclusões estendem-se à aprovação de contas (de governo) do responsável pela Câmara de Vereadores e pelo Tribunal de Contas dos Municípios da Bahia.  
30.	Diferentemente do que arguiu a defesa, inexiste qualquer eficácia preclusiva da aprovação de prestação de contas, como adiante será comentado mais amiúde.  
Ausência de enriquecimento ilícito, desvio de finalidade, dano ou existência de dolo ou culpa por parte do gestor 
31.	O Relatório de Inspeção in loco do FNDE 649/2001 (peça 7) traz as evidências de dano, como inexistência de comprovação da distribuição satisfatória dos gêneros pretensamente adquiridos, depoimentos que atestam a falta, ou insuficiência, de alimentação nas unidades escolares municipais, além da falta da qualidade e diversidade da oferta. 
32.	A culpa, por negligência, é reconhecida pelas regras ordinárias de experiência. Trata-se de burgo de cerca de 20 mil habitantes (https://pt.wikipedia.org/wiki/Mairi) , padrão em que o gestor municipal tem plenas condições de fiscalizar, até pessoalmente, a execução de um programa social tão relevante, sendo bastante improvável que ignorasse as disfunções em curso. 
Reconhecimento pelo FNDE, na inspeção efetuada in loco, que os objetivos do programa tivessem sido cumpridos
33.	A afirmação contradiz plenamente o Relatório de Inspeção in loco do FNDE 649/2001 (peça 7) . Não se pode asserir que resta cumprido o objetivo do programa, na então vigente lei 8.913/94, que transparece dos trechos abaixo daquele diploma legal: 
Art. 4º A elaboração dos cardápios dos programas de alimentação escolar, sob a responsabilidade dos Estados e Municípios, através de nutricionista capacitado, será desenvolvida em acordo com o Conselho de Alimentação Escolar, e respeitará os hábitos alimentares de cada localidade, sua vocação agrícola e a preferência pelos produtos in natura.
        Art. 5º Na aquisição de insumos, serão priorizados os produtos de cada região, visando a redução dos custos.
        Art. 6º A União e os Estados prestarão assistência técnica aos Municípios, em especial na área da pesquisa em alimentação e nutrição, elaboração de cardápios e na execução de programas relativos à aplicação de recursos de que trata esta lei.
34.	Não cumpre os objetivos o programa que, em sua execução, não oferta alimentos de qualidade e em diversidade, de forma ininterrupta durante o ano escolar, de maneira a estimular os alunos a se alimentarem, como resta consignado no Relatório de Inspeção in loco do FNDE 649/2001 (peça 7, p. 2-3) , no trecho específico que abaixo transcrevemos: 
5.2.1 Nas escolas visitadas abaixo relacionadas, pesquisamos junto aos professores, merendeiras e alunos sobre a execução do PNAE, no exercício de 1999, colhendo as seguintes informações:
a) Escola Carlos de Oliveira Nunes (zona urbana) : Recebeu merenda durante todo o ano, mas a quantidade de produtos fornecidos não supria o período programado, durava cerca de três semanas. Não apresentou guias de recebimento.
b) Escola Bernardino Trindade - Distrito de Angico/Mairi: Recebeu merenda durante todo o ano, mas a quantidade de produtos não supria o calendário, não soube quantificar quantos dias faltou merenda. Não apresentou guias de recebimento.
c) Escola Cenecista –Centro: Não recebeu merenda durante o ano todo.
d) Escola Deraldo Cedraz (zona urbana) : Recebeu merenda durante o ano, mas a quantidade de produtos não supriu os dias letivos. Não apresentou guias de recebimento. 
Reconsideração de posicionamento do órgão repassador sobre as contas 
35.	As contas apresentadas, pela correspondência com os padrões formais referidos nos itens 22 a 29 desta instrução, foram inicialmente aprovadas com base no Parecer FNDE/DIROF/GECAP/DIPRA/PC/1999/PNAE 2332/2002 (peça 6) , em manifestação na data de 23/12/2002. 
36.	Mesmo as considerações do Relatório de Inspeção da Auditoria do FNDE 649/2001 (peça 7) , que antecede essa primeira decisão, quando isoladamente consideradas, não foram suficientes, no entendimento do órgão repassador, para ensejar a rejeição das contas. Somente após a divulgação do Relatório de Investigação Fiscal - Sefaz/BA 1.083, de 25/05/2004 (peça 18) , que serviu de base para as denúncias proferidas pela Câmara Municipal dos Vereadores de Mairi/BA (peça 19) , houve elementos para a reconsideração da posição inicial do FNDE. O responsável, inclusive, tomou ciência de tal relatório por meio do Ofício 22/2004-FNDE/DIROF/GECAP/DIPRA, de 17/1/2005 (peça 20) , o qual foi encaminhado ao responsável, tendo sido recebido em 24/1/2005 conforme aviso respectivo (peça 21, p. 1) , donde se extraí que não poderia ter sido surpreendido por fatos de que já eram de seu conhecimento anterior e que nenhum prejuízo ao direito de defesa lhe adveio, inclusive pelos critérios objetivos que espelham, ponderado o caso concreto, retratados na Instrução Normativa TCU 71/2012, que admite a possibilidade de tal prejuízo decorrente da passagem do tempo. 
37.	Portanto, as afirmações referentes ao intervalo de 20 anos entre o primeiro posicionamento do FNDE e sua reconsideração não condizem com a cronologia documentada nos autos. 
38.	Outrossim, não existe, diversamente do que sustenta a defesa, uma hipótese de ‘coisa julgada administrativa’, que se materializaria na impossibilidade de o órgão repassador rever o seu pronunciamento pretérito, pela total ausência de previsão legal ou infralegal para tanto. Aliás, é bastante corriqueiro que os órgãos concedentes ou repassadores assim procedam, quando tomam ciência, geralmente por ações de organismos de controle, de irregularidades ocorridas na gestão de recursos de que não tiveram ciência, até mesmo pela singeleza do controle que exercem ordinariamente, restrito ao exame de documentação de prestação de contas. 
Ocorrência de prescrição administrativa
39.	O responsável invoca regramento instituído pela lei 9.783/99, unicamente concebido para regular a atuação do poder de polícia da Administração, sendo inaplicável ao controle externo, como se depreende do próprio texto legal, em seu vestíbulo (grifamos) : 
Art. 1o  Prescreve em cinco anos a ação punitiva da Administração Pública Federal, direta e indireta, no exercício do poder de polícia, objetivando apurar infração à legislação em vigor, contados da data da prática do ato ou, no caso de infração permanente ou continuada, do dia em que tiver cessado. 
40.	O argumento já foi debatido e rejeitado no âmbito do Tribunal de Contas da União (Acórdãos 709/2008; 1241/2010; 1683/2013; 851/2017 – Plenário; 49/2008 – Primeira Câmara; 825/2014; 5533/2014; 12475/2016 – Segunda Câmara) , com idênticos desfechos. 
41.	A imprescritibilidade das ações de ressarcimento por dano ao erário é a regra, nos termos do art. 37, § 5º, da Constituição Federal e Súmula 282 do Tribunal de Contas da União.
Incongruências no expediente citatório
42.	Alega o defendente incompatibilidade entre informações constantes da citação e o período correspondente à auditoria promovida pelo FNDE (1997 a 2000) .
43.	Sem qualquer razão o responsável. O Relatório de Inspeção do FNDE, de número 649/2011 (peça 7) , tem como objeto exclusivo o exame da gestão do PNAE naquele município no exercício de 1999, o que se constata com a sua mera leitura. Igualmente, não há qualquer inconsistência na citação empreendida (peça 42) . 
Informação inverídica registrada no item 5 da página 7 da notificação recebida 
44.	Não se localiza, com base na indicação do responsável, sequer o documento a que faz referência. Tanto a instrução de peça 37 quanto os expedientes de citação (peças 46-47) referem-se à ‘não comprovação da boa e regular aplicação dos recursos federais (...) ’. Não há o emprego do termo ‘omissão’.
Decadência do direito
45.	De forma singela, ao mencionar o intercurso de 20 anos desde a prestação de contas, faz menção ao que entende ser hipótese de decadência, sem mencionar o dispositivo legal que supostamente a preveria no caso em tela. 
46.	O ressarcimento do dano não é direito atingido por mais essa hipótese de preclusão temporal. Usualmente essa hipótese é esgrimida em sede de defesa com base no art. 54 da lei 9.784/99, que se aplica ao processo administrativo em geral na administração pública. A lei orgânica do TCU, como norma especial que se contrapõe ao gênero, ao não regular a matéria, manifesta-se, no seu silêncio, em afastá-la, nos processos de controle externo, admitindo-a tão somente no exercício da autotutela administrativa. 
47.	É entendimento consolidado na jurisprudência do Tribunal (Acórdãos 1606/2010, 2900/2014, 1088/2015 e 44/2019 – Plenário; 9167/2017 – Segunda Câmara; 3119/2018 – Primeira Câmara, dentre muitos outros) . 
48.	Finalizando a apreciação meritória, mostra-se que nenhum argumento de defesa apresentado tem o condão de elidir as graves máculas imputadas à gestão dos recursos federais repassados à municipalidade no âmbito do PNAE, no exercício de 1999, sobejamente arroladas no Relatório de Investigação Fiscal - Sefaz/BA 1.083, de 25/05/2004 (peça 18) e, outrossim, no Relatório de Inspeção da Auditoria do FNDE 649/2001 (peça 7) , reproduzidos no relatório do tomador de contas (peça 32) . 
49.	Por último, a despeito da falta de menção no articulado de defesa, deve ser declarada, de ofício, a prescrição punitiva do TCU, conforme o Acórdão 1441/2016-TCU-Plenário. Naquele aresto, que uniformizou a jurisprudência acerca dessa questão, a prescrição subordina-se ao prazo geral indicado no art. 205 do Código Civil, que é de 10 anos, contado da data de ocorrência da irregularidade sancionada, nos termos do art. 189 do Código Civil, sendo este prazo interrompido pelo ato que ordenar a citação, a audiência ou a oitiva do responsável. No caso em exame, ocorreu a prescrição, uma vez que o crédito da primeira parcela dos recursos operou-se na data de 29/3/1999, e o despacho que ordenou a citação está datado de 23/7/2018 (peça 41) . Destaque-se que a prescrição punitiva não alcança o ressarcimento – mera restituição do status quo ante -  e o próprio julgamento das contas, (Acórdão 676/2018-TCU-Plenário; 1644/2019 – Primeira Câmara) . 
CONCLUSÃO
50.	Considerando que: constitui dever do gestor comprovar a regular aplicação dos recursos públicos aplicados, conforme prescrito nos regramentos aplicáveis; que procedimentos de controle e fiscalização do FNDE carrearam evidências de graves anomalias na execução física e também financeira do programa no exercício considerado, tais como uso de documentação fraudulenta e desatendimento parcial da clientela do programa; que, regularmente citado, o responsável, em sede de defesa, não logrou apresentar justificativas quanto a essas irregularidades, nem afastar o nexo entre sua conduta e os resultados danosos verificados; que as alegações de defesa, pelos motivos expostos, merecem total rejeição, à exceção de prescrição, exclusivamente quanto às penalidades aplicáveis em abstrato; que ocorreu a prescrição punitiva constante do art. 189 do Código Civil, a qual  não afeta a condenação em débito e o julgamento pela irregularidade das contas; que não há demonstrações nos autos de ocorrência de boa-fé, sob o prisma objetivo, em sua conduta; a condenação em débito do gestor é desfecho inevitável, em decorrência da rejeição parcial da prestação de contas dos recursos repassados à conta do Programa Nacional de Alimentação Escolar – PNAE ao município de Mairi (BA) , no exercício de 1999.
PROPOSTA DE ENCAMINHAMENTO
51.	Diante do exposto, submetem-se os autos à consideração superior, propondo:
51.1	rejeitar as alegações de defesa – com exceção daquelas referentes à prescrição punitiva, quando cabível - apresentadas pelo Sr. Ramon Gonzalez Miranda (CPF XXX.093.065-XX) , exprefeito municipal de Mairi/BA, gestão 1997-2000;
51.2.     	 julgar irregulares as contas do Sr. Ramon Gonzalez Miranda (CPF XXX.093.065-XX) , exprefeito municipal de Mairi/BA, com fundamento nos arts. 1º, inciso I, 16, inciso III, alínea ‘c’, 19, caput, e 23, inciso III, da Lei 8.443/1992, c/c os arts. 1º, inciso I, 209, inciso III, 210 e 214, inciso III, do Regimento Interno do TCU, condenando-o ao pagamento das importâncias a seguir especificadas e fixando-lhe o prazo de 15 dias, para que comprove, perante este Tribunal, em respeito art. 214, inciso III, alíneas ‘a’ e ‘b’, do Regimento Interno do TCU, o recolhimento da dívida aos cofres do Fundo Nacional de Desenvolvimento da Educação, atualizada monetariamente e acrescida de juros de mora, calculados a partir das datas indicadas até a data do efetivo recolhimento e com o abatimento de valores acaso já satisfeitos, nos termos da legislação vigente:
	Data
	Valor (R$) 

	29/3/1999
	337,50

	7/6/1999
	6.223,20

	8/6/1999
	2.915,14

	8/6/1999
	7.237,00

	11/6/1999
	7.770,00

	15/9/1999
	10.803,98

	1/10/1999
	12.099,00

	29/10/1999
	298,50

	10/11/1999
	9.821,80

	25/11/1999
	7.000,00

	1/12/1999
	9.325,74

	3/12/1999
	1.200,00

	21/12/1999
	518,00

	Total 
	75.549,86

               Valor atualizado em 3/4/2019: R$ 253.455,28 (sem juros) 
51.3.	autorizar, desde logo, a cobrança judicial das dívidas, nos termos do art. 28, inciso II, da Lei 8.443/1992, c/c o art. 219, inciso II, do Regimento Interno do TCU, caso não atendida a notificação;
51.4.	autorizar, desde logo, com fundamento no art. 26, da Lei 8.443/1992, c/c o art. 217, do Regimento Interno do TCU, caso seja do interesse do responsável, o parcelamento da dívida em até 36 (trinta e seis) parcelas, incidindo sobre cada uma, os encargos legais devidos, sem prejuízo de alertá-lo de que, caso opte por essa forma de pagamento, a falta de comprovação do recolhimento de qualquer parcela implicará o vencimento antecipado do saldo devedor, nos termos do art. 26, parágrafo único, da Lei 8.443/1992, c/c o art. 217, §2º, do Regimento Interno do TCU;
51.5	enviar cópia do Acórdão que vier a ser proferido ao FNDE e ao responsável, para ciência, informando que a presente deliberação, acompanhada do Relatório e do Voto que a fundamenta, está disponível para a consulta no endereço www.tcu.gov.br/acordaos, além de esclarecer que, caso requerido, o TCU poderá fornecer sem custos as correspondentes cópias, de forma impressa;
51.6	enviar cópia do Acórdão a ser prolatado, bem como do Relatório e do Voto que o fundamentarem, à Procuradoria da República no Estado da Bahia, nos termos do § 3º do art. 16 da Lei 8.443/1992 c/c o § 7º do art. 209 do Regimento Interno do TCU, para adoção das medidas cabíveis.”
O MP/TCU, representado pelo procurador Marinus Eduardo de Vries Marsico, manifestou-se de acordo com a instrução da Secex-TCE (peça 58) .
É o relatório.

8.1. Florivaldo Gil de Sousa (10.485/OAB-BA) e outros, representando Ramon Gonzalez Miranda.

Procurador Marinus Eduardo De Vries Marsico.

TOMADA DE CONTAS ESPECIAL. FUNDO NACIONAL DE DESENVOLVIMENTO DA EDUCAÇÃO (FNDE). PROGRAMA NACIONAL DE ALIMENTAÇÃO ESCOLAR (PNAE). NÃO APROVAÇÃO DA PRESTAÇÃO DE CONTAS POR IMPUGNAÇÃO PARCIAL DAS DESPESAS. CITAÇÃO. ALEGAÇÕES DE DEFESA. REJEIÇÃO. CONTAS IRREGULARES. DÉBITO. PRESCRIÇÃO DA PRETENSÃO PUNITIVA.

TOMADA DE CONTAS ESPECIAL (TCE)

Secretaria de Controle Externo de Tomada de Contas Especial (Secex-TCE).

Examina-se tomada de contas especial instaurada pelo Fundo Nacional de Desenvolvimento da Educação (FNDE) , em desfavor do Sr. Ramon Gonzalez Miranda, ex-prefeito do município de Mairi/BA (gestão 1997-2000) , em decorrência da impugnação parcial das despesas lançadas à conta do Programa Nacional de Alimentação Escolar (PNAE) , no exercício de 1999.
Ao longo do referido exercício, o FNDE transferiu ao município o montante de R$ 98.217,67. 
Conforme consignado no relatório de TCE 268/2017 (peça 32, p. 4) , o motivo para a instauração da presente tomada de contas especial foi a constatação da existência de irregularidades na execução e na comprovação dos recursos repassados à conta do Pnae, no exercício de 1999, explicitadas preliminarmente no relatório de inspeção 649/2001 e, posteriormente, confirmadas pela Superintendência de Administração Tributária do Estado da Bahia, nos termos do relatório de investigação fiscal - SEFAZ/BA 1083, de 25/5/2004, que serviu como fundamento para denúncias formuladas pela Câmara Municipal de Vereadores de Mairi/BA (peça 19) .
Foram identificadas como irregularidades a aquisição de produtos diversos à finalidade do programa, licitação forjada, notas inidôneas e notas emitidas por empresas “fantasmas”, avaliando-se o prejuízo no valor original de R$ 75.549,86.
Notificado pelo FNDE a se manifestar sobre tais questões, em 24/1/2005, o Sr. Ramon Gonzalez Miranda, permaneceu silente (peças 20 e 21, p.1) .
No âmbito desta Corte de Contas, o responsável foi regularmente citado e apresentou as alegações de defesa constantes das peças 51, 53 e 54.
A proposta da Secex-TCE é no sentido de rejeitar as alegações de defesa, julgar irregulares as contas do responsável, condenando-o em débito e multa (peça 55) .
O MP/TCU anuiu à proposta da unidade instrutiva (peça 58) .
II
Acompanho a análise empreendida pela unidade instrutiva, endossada pelo Parquet especializado, cujos fundamentos adoto como razões de decidir.
Com efeito, não existem nos autos elementos que permitam elidir a responsabilidade do Sr. Antônio Barbosa dos Santos pelas irregularidades verificadas na prestação de contas dos recursos aplicados no Pnae/1999. 
As alegações de defesa apresentadas não foram aptas a desconstituir as irregularidades apontadas no relatório de inspeção da auditoria do FNDE 649/2001 (peça 7) e no relatório de investigação fiscal – Sefaz/BA 1083 (peça 18) . Deve-se destacar as evidências referentes à inexistência de documentação de controle que comprovasse a distribuição de merenda nas quantidades especificadas, além de problemas diversos quanto à qualidade da alimentação distribuída, o que impediu o atingimento dos objetivos do programa.
Embora este processo de tomada de contas especial tenha como fato gerador irregularidades ocorridas no exercício de 1999, não há elementos nos autos que indiquem o responsável sofreu prejuízos ao exercício do contraditório e da plena defesa. Conforme consignado na instrução da Secex-TCE, o responsável foi notificado das irregularidades pelo FNDE ainda em 2005 (peças 20 e 21, p. 1) .
Assim, as contas do Sr. Ramon Gonzalez Mirada devem ser julgadas irregulares, condenando-o em débito.
Não cabe a aplicação da multa prevista no art. 57 da Lei 8.443/1992 ao responsável, haja vista a incidência da prescrição da pretensão punitiva no caso concreto. As irregularidades na execução do Pnae ocorreram em 1999, enquanto o ato que ordenou a citação foi assinado em 23/7/2018 (peça 41) .
Diante do exposto, manifesto-me pela aprovação do acórdão que ora submeto à apreciação deste Colegiado.
TCU, Sala das Sessões Ministro Luciano Brandão Alves de Souza, em 10 de setembro de 2019.
Weder de Oliveira
Relator